臺灣高雄地方法院民事裁定
111年度消債職聲免字第140號

聲  請  人  莊麗美  
即  債務人            
代  理  人  賴俊佑律師
相  對  人  
即債權人    花旗(台灣)商業銀行股份有限公司
0000000000000000

0000000000000000

法定代理人  莫兆鴻  
代  理  人  陳正欽  
相  對  人  
即債權人    滙豐（台灣）商業銀行股份有限公司
0000000000000000

法定代理人  陳紹宗  
0000000000000000

0000000000000000

相  對  人  
即債權人    臺灣中小企業銀行股份有限公司
0000000000000000

法定代理人  林謙浩  
代  理  人  張元馨  
相  對  人  
即債權人    滙誠第一資產管理股份有限公司
0000000000000000

法定代理人  莊仲沼  
0000000000000000

0000000000000000

相  對  人  
即債權人    良京實業股份有限公司
0000000000000000

法定代理人  平川秀一郎
0000000000000000

0000000000000000

0000000000000000

相  對  人  
即債權人    長鑫資產管理股份有限公司
0000000000000000

法定代理人  潘代鼎  
相  對  人  
即債權人    新加坡商艾星國際有限公司台灣分公司
0000000000000000

法定代理人  曾慧雯  
0000000000000000

0000000000000000

0000000000000000

上列當事人間消費者債務清理免責事件，本院裁定如下：
    主  文
債務人莊麗美應予免責。
    理  由
一、按法院為終止或終結清算程序之裁定確定後，除別有規定外
    ，應以裁定免除債務人之債務；又法院裁定開始清算程序後
    ，債務人有薪資、執行業務所得或其他固定收入，扣除自己
    及依法應受其扶養者所必要生活費用之數額後仍有餘額，而
    普通債權人之分配總額低於債務人聲請清算前2 年間，可處
    分所得扣除自己及依法應受其扶養者所必要生活費用之數額
    者，法院應為不免責之裁定，但債務人證明經普通債權人全
    體同意者，不在此限；而債務人有下列各款情形之一者，法
    院應為不免責之裁定，但債務人證明經普通債權人全體同意
    者，不在此限：（一）於七年內曾依破產法或本條例規定受
    免責；（二）隱匿、毀損應屬清算財團之財產，或為其他不
    利於債權人之處分；（三）捏造債務或承認不真實之債務；
    （四）聲請清算前二年內，因消費奢侈商品或服務、賭博或
    其他投機行為，所支出之總額逾該期間可處分所得扣除自己
    及依法應受其扶養者所必要生活費用之半數，或所負債務之
    總額逾聲請清算時無擔保及無優先權債務之半數，而生開始
    清算之原因；（五）於清算聲請前一年內，已有清算之原因
    ，而隱瞞其事實，使他人與之為交易致生損害；（六）明知
    已有清算原因之事實，非基於本人之義務，而以特別利於債
    權人中之一人或數人為目的，提供擔保或消滅債務；（七）
    隱匿、毀棄、偽造或變造帳簿或其他會計文件之全部或一部
    ，致其財產之狀況不真確；（八）故意於財產及收入狀況說
    明書為不實之記載，或有其他故意違反本條例所定義務之行
    為，消費者債務清理條例（下稱消債條例）第132條、第133
     條及第134 條分別定有明文。
二、經查：
　㈠債務人前於民國109年8月12日提出債權人清冊，向本院聲請
    調解債務清償方案，經本院109年度司消債調字第472號受理
    ，於109年9月14日調解不成立，債務人於同日以言詞聲請更
    生，本院以109年度消債更字第379號裁定准自110年3月25日
    開始更生程序，嗣因債務人所提更生方案未獲可決，轉清算
    程序，經本院以110年度消債清字第259號裁定准自110年11
    月17日起開始清算程序；嗣全體債權人於清算程序共計受償
    新臺幣（下同）226,612元，經本院於111年5月30日以110年
    度司執消債清字第213號裁定清算程序終結等情，業經本院
    調取前開卷宗核閱無訛。依首揭規定，本院應為債務人是否
    免責之裁定。
  ㈡經本院函詢各債權人陳述意見，債權人雖未表示同意債務人
    免責，然查：
  ⒈債務人無消債條例第133 條所定應不予免責之情形：
　  ⑴按法院裁定開始更生程序後，債務人免責前，法院裁定開
      始清算程序，其已進行之更生程序，適於清算程序者，作
      為清算程序之一部；其更生聲請視為清算聲請，消債條例
      第78條第1 項定有明文。由其文義可知，在適於清算程序
      之情形下，清算程序之始點，得提前至裁定開始更生時。
      更生程序係重建型債務清理程序，為保障普通債權人於更
      生程序之受償額，依消債條例第64條第2項第3款規定，若
      無擔保及無優先權債權受償總額，顯低於法院裁定開始更
      生程序時，依清算程序所得受償之總額，法院不得認可更
      生方案。此即清算價值保障原則，保障債權人不至受比依
      清算程序受償更不利之地位。基此，債務人於裁定開始更
      生程序時，係有薪資固定收入，若債務人係聲請清算而開
      始清算程序，依消債條例第133 條規定可能受不免責之裁
      定，需繼續清償債務達消債條例第141 條規定數額後，始
      得再聲請裁定免責。惟於更生轉換清算程序之情形，若認
      定債務人有無薪資等固定收入之時點，不得提前至裁定開
      始更生程序時，債務人因此而受免責裁定，債權人將遭受
      較債務人依清算程序受償更不利之結果，有違清算價值保
      障原則（臺灣高等法院暨所屬法院98年法律座談會民事類
      提案第40號研討結果）。準此，為貫徹消債條例第133 條
      避免債務人濫用清算程序以獲免責，並敦促有清償能力者
      ，利用薪資等固定收入清償債務而受免責，以保障債權人
      可受最低清償之立法目的，債務人於更生轉清算程序之情
      形，認定有無薪資等固定收入之時點應提前至裁定開始更
      生程序之時。
  　⑵債務人於開始更生程序後之收支情形：本件債務人於本院
      裁定開始更生程序後，仍於餓勢力小吃店從事臨時洗碗工
      之工作，每月收入約10,000元，前於110年6月4日領取行
      政院紓困補助30,000元，未領取其他補助或給付等情，除
      據其陳明在卷，並有110年度稅務電子閘門財產所得調件
      明細表（本案卷第20頁）、勞工保險被保險人投保資料表
      （本案卷第19頁）、社會補助查詢表（本案卷第18頁）、
      租金補助查詢表（本案卷第17頁）、勞動部勞工保險局函
      （本案卷第35頁）、勞動部勞動力發展署高屏澎東分署函
      （本案卷第34頁）、存簿（本案卷第41至42頁）在卷可參
      。又債務人於其配偶之所有房屋居住，即無房屋費用支出
      ，依衛生福利部公布之高雄市每人每月最低生活費，110
      年度至111年度各為13,341元、14,419元，扣除相當於房
      租支出所佔比例（大約為24.36％）後，1.2倍(消債條例第
      64條之2第1項規定）即為12,109元、13,088元，債務人主
      張其每月生活必要支出約8,000元，未逾此範圍，適於採
      計。從而，債務人自110年3月起至111年8月平均每月可處
      分所得11,667元【計算式：（10,000×18＋30,000）÷18＝11
      ,667，本裁定計算式均採元以下4捨5入】，扣除其每月必
      要支出後，尚餘3,667元（計算式：11,667－8,000＝3,667
      ）。
　  ⑶債務人於聲請更生程序前2年（即自107年9月至109年8月止
      ）收支情形：
      ①本件債務人於107年9月至109年6月為家管，由配偶每月 
        資助3,000元至5,000元不等（折衷按4,000元計算），1
        09年7月6日起於餓勢力小吃店任臨時洗碗工，每月收入
        約10,000元，前於109年5月19日領取行政院疫情紓困補
        助30,000元，另於108年4月26日、109年4月24日各領取
        全球人壽分期生存金5,000元，未領取其他補助或給付
        等情，除據其陳明在卷，並有債務人107年度至109年度
        綜合所得稅各類所得資料清單【本院109年度司消債調
        字第472號卷（下稱調卷）第10頁、本院109年度消債更
        字第379號卷（下稱更卷）第37頁】、109年度稅務電子
        閘門財產所得調件明細表【本院110年度司執消債清字
        第213號卷（下稱執清卷）第13頁】、社會補助查詢表
        （更卷第25至26頁）、租金補助查詢表（本案卷第17頁
        ）、勞動部勞工保險局函（更卷第11頁）、勞動部勞動
        力發展署高屏澎東分署函（更卷第12頁）、收入證明切
        結書（更卷第52頁）、勞工保險被保險人投保資料表（
        調卷第11頁）、全球人壽保險股份有限公司函（更卷第
        56至57頁）等可參。是債務人於聲請更生前2年可處分
        所得合計為148,000元（計算式：4,000×22＋10,000×2＋3
        0,000＋5,000×2＝148,000），應堪認定。
　　　②關於債務人之必要生活費用部分，依消債條例第64條之2
        第1項規定，債務人必要生活費用，以最近1年衛生福利
        部或直轄市政府所公告當地區每人每月最低生活費1.2
        倍定之。而依衛生福利部公布之高雄市每人每月最低生
        活費，107年度至109年度各為12,941元、13,099元、13
        ,099元，因債務人陳稱於配偶所有房屋居住，扣除相當
        於房租支出所佔比例後，1.2倍即為11,747元、11,890
        元、11,890元，債務人主張其每月生活必要支出約8,00
        0元，未逾此範圍，適於採計，是債務人於聲請更生前2
        年間之必要生活費用應為192,000元（計算式：8,000×2
        4＝192,000）。
　　⑷綜上，債務人於更生程序開始後之可處分所得，扣除自己
      之必要生活費後，固有餘額，惟債務人聲請更生前2年間
      之可處分所得合計為148,000元，扣除個人必要支出192,0
      00元後，已無餘額，債務人並無消債條例第133條所規定
      不免責事由存在，應堪認定。
　　⒉債務人無消債條例第134 條各款應不予免責之情形：
　　　債權人良京實業股份有限公司固稱應查明債務人之中華郵
      政保單曾否變更要保人，及台灣人壽之保單曾否被質借遭
      減損價值，並調查債務人有無漏未陳報之保險契約，以確
      認有無消債條例第134 條第2、8款不免責事由云云，然於
      更生程序中，債務人就其投保狀況，已提出中華民國人壽
      保險商業同業公會保險業通報作業資訊系統資料查詢結果
      表供本院調查（見更卷第35至36頁），並無應陳報而未陳
      報之保單，且債務人自聲請更生前2年即107年9月起迄今
      ，亦無變更要保人、保單借款等情事，有中華郵政股份有
      限公司函（更卷第58至60頁）、台灣人壽保險股份有限公
      司函（本案卷第72頁）可證，難認具有消債條例第134條
      第2、8款規定之情事。此外，各債權人亦未提出證據證明
      債務人有何構成消債條例第134條各款之事由，且經本院
      職權調查結果，亦無合於消債條例第134 條其他各款之情
      事。
三、綜上所述，本件債務人於聲請更生程序前2年，其每月收入
    扣除生活必要支出，已無餘額，無消債條例第133條所定不
    予免責情事，復查無消債條例第134條各款所定應不予免責
    之事由存在。揆諸前揭規定，本件應為債務人免責之裁定，
    爰裁定如主文。
中　　華　　民　　國　　111 　年　　11　　月　　3 　　日
              　　民事庭　　　法　官　李育信
以上正本係照原本作成。
如對本裁定不服，得於裁定送達後10日內向本院提出抗告狀，並
繳納抗告裁判費新臺幣1,000 元。
中　　華　　民　　國　　111 　年　　11　　月　　3 　　日

  　                        　書記官　何福添